【裁判字號】    97,竹簡,179
【裁判日期】    970505
【裁判案由】    清償債務
【裁判全文】
臺灣新竹地方法院民事簡易判決         97年度竹簡字第179號
原      告  丁○○
被      告  行政院國軍退除役官兵輔導委員會新竹榮民服務處
            即祁耀午遺產管理人
法定代理人  丙○○
訴訟代理人  盛枝芬律師
複代理人    戊○○
上列當事人間請求返還不當得利事件，本院於民國97年4月15日
辯論終結，判決如下：
    主    文
原告之訴及其假執行之聲請均駁回。
訴訟費用由原告負擔。
    事實及理由
甲、程序方面
一、按當事人喪失訴訟能力或法定代理人死亡或其代理權消滅者
    ，訴訟程序在有法定代理人或取得訴訟能力之本人，承受其
    訴訟以前當然停止，但此規定於有訴訟代理人時不適用之，
    而聲明承受訴訟，應提出書狀於受訴法院，民事訴訟法第17
    0條、173條、176條規定分別參照。本件被告之原法定代理
    人丙○○於日前卸任，而其委任有訴訟代理人，是其訴訟程
    序不當然停止，而新法定代理人曾竹生業已就任，且於民國
    （下同）97年4月9日以書狀承受訴訟，並提出行政院國軍退
    除役官兵輔導委員會96年8月28日輔人字第0960006998號令
    影本可憑（見本院卷第83至85頁），經核與前開規定相符，
    應予准許，合先敘明。
二、次按訴狀送達後，原告不得將原訴變更或追加他訴，但擴張
    或減縮應受判決事項之聲明者，不在此限，民事訴訟法第25
    5條第1項第3款定有明文。查本件原告聲請支付命令時，原
    係聲明請求被告給付新臺幣（下同）184,985元，嗣經被告
    異議而視為起訴，原告乃於訴訟程序進行中，更正其訴之聲
    明請求被告給付140,000元（見本院卷第96頁反面），核屬
    減縮應受判決事項之聲明，揆諸前開說明，亦應予准許。
乙、實體方面
一、原告主張：祁耀午為大陸來台之退役軍人（男，20年6月3日
    出生，原設籍新竹縣新豐鄉○○街43號），其在台並無親屬
    ，業於94年2月9日死亡，被告乃為其法定遺產管理人，合先
    敘明。原告前為祁耀午之鄰居，二人交情深厚，相處融洽，
    祁耀午於89年9月間，同意原告出資在其所有坐落新竹縣新
    豐鄉○○段492地號土地上門牌號碼新竹縣新豐鄉○○街43
    號建物之前騎樓下及後院各搭建一個車庫作為停放車輛使用
    ，又因祁耀午前曾邀同原告擔任連帶保證人向訴外人台灣中
    小企業銀行股份有限公司借款，並提供前開房地為訴外人台
    灣中小企業銀行股份有限公司設定最高限額抵押權作為擔保
    ，惟祁耀午於93年11月間前往大陸後，已於94年2月9日在大
    陸逝世，嗣經原告代祁耀午清償積欠訴外人台灣中小企業銀
    行股份有限公司之前開借款債務後，乃經受讓取得前開債權
    及抵押權等相關權利，原告並即聲請法院拍賣祁耀午所有之
    前開房地，惟因原告所出資搭建之上揭二車庫已因附合而成
    為祁耀午所有前開房地之一部分，嗣經執行法院併付拍賣後
    已由他人拍定，是以，原告所出資搭建之前開二車庫既因附
    合而增加祁耀午前開建物之價值，並已明顯發生財產價值之
    變動，而使原告之財產減少，則被告自受有不當得利，而原
    告則受有出資搭建車庫之損害共140,000元，為此，爰依不
    當得利之法律關係，訴請被告返還所受利益140,000元，並
    聲明：(一)被告應給付原告140,000元及自支付命令送達翌日
    起至清償日止，按年息百分之5計算之利息。(二)原告願供擔
    保，請准宣告假執行。
二、被告則以：
(一)關於祁耀午所有建物之前騎樓及後院之二個車庫，是否為原
    告所出資搭建，尚有疑義：
    查原告於聲請強制執行祁耀午所有之前開房地後，曾於96年
    1月2日現場指封祁耀午所有之前開建物，並向執行處陳述「
    本件房屋前後均有增建鐵皮屋」等語，惟其並未提及前開建
    物前後之車庫均為其所出資搭建，故原告起訴主張祁耀午所
    有前開建物之前騎樓及後院所搭建之車庫均係由其所出資搭
    建云云，始終僅為原告單方之說詞，自應由原告就此負舉證
    之責。
(二)又縱認祁耀午所有前開建物之前騎樓及後院之二個車庫確均
    屬原告所出資搭建，惟該等車庫附合於祁耀午所有之前開建
    物，是否為無法律上原因之不當得利？
  1.依民法第179條規定，不當得利之要件為「無法律上原因而
    受利益，致他人受損害者。」，原告於祁耀午所有前開建物
    之前騎樓及後院搭建車庫使用，並非無法律上原因，其詳述
    如下：
  (1)依據96年2月27日庭訊原告自認：「…是在祁耀午89年9月時
    候蓋的。因為祁耀午無照也無車，因為我們家人口多比較有
    車庫之需求，所以才向他借。當初說好祁耀午家之水電、瓦
    斯費、自來水費、電話費及一般家裡維修費用（包含房子及
    車庫）由我支出，我們並要負責照顧他的生活，因為他單身
    沒有開伙，他若沒有到外面吃飯，就到我家用餐，前開水電
    等雜費從我跟他借土地以後都是我在繳。每個月祁耀午他收
    到費用單據，他拿給我，由我去繳，在當時祁耀午同意讓我
    繼續使用車庫，用到我自己不想用為止。…」。
  (2)又依原告95年5月15日強制執行聲報狀及96年5月28日強制執
    行聲明異議狀內，皆陳述「二、上開車庫二座係經債務人祁
    耀午同意由陳報人自行出資搭建，享有所有權及使用權，用
    以停放二部車輛，陳報人並按月繳納祁耀午房屋之水電費等
    為對價關係，實際上與債務人間有使用借貸之關係存在…」
    ，並強調其代祁耀午繳納水電費等作為「使用借貸」之對價
    ，實二者性質上應為租賃。
  (3)再據，原告96年6月16日民事抗告狀內亦陳述「…因祁耀午
    先生於93年11月於浴室跌倒，經抗告人夫婦發現送醫，嗣又
    與其大陸配偶來台，配合辦理赴大陸療養就醫之手續，此後
    祁耀午房屋之水電、電話費及貸款均委託抗告人繳納，房屋
    也交付抗告人使用，房屋之前門庭廊及屋後之車庫由抗告人
    自行出資搭建使用，並以代付水、電、電話費作為使用該房
    屋之對價關係，實質上，係有付費用，應係租賃之性質，抗
    告人完全係基於為自己之利益及地位使用祁耀午之房屋及車
    位。…上開車庫二座係經債務人祁耀午同意由抗告人自行出
    資搭建，享有所有權及使用權，用以停放二部車輛，抗告人
    並按月繳納祁耀午房屋之水電費、電話費等為管理使用對價
    關係，實際上與債務人祁耀午間有使用借貸及承租之關係存
    在…」。
  2.是依原告之前開主張，其與祁耀午間係基於租賃及使用借貸
    之法律關係，而使用祁耀午所有前開建物之前騎樓及後院，
    並由其出資搭建車庫及代納水電瓦斯費用做為使用之對價，
    則原告搭建之車庫附合於祁耀午之前開建物內成為建物之一
    部分，若因此增加系爭建物之價值，亦係由祁耀午提供土地
    供原告使用做為對價，祁耀午顯非無法律上原因而受利益，
    原告主張被告受有不當得利，並訴請返還其出資搭建車庫之
    費用，實乏依據，自應請駁回其訴。
(三)準此，原告提起本件訴訟並無理由，並聲明：原告之訴駁回
    。
三、兩造不爭執之事實及證據：
(一)祁耀午已於94年2月9日死亡，因祁耀午在台並無親屬，且為
    被告所列管大陸來台之榮民，依法被告乃為祁耀午之法定遺
    產管理人，經被告向本院聲請對祁耀午之繼承人、債權人及
    受遺贈人為公示催告，並經本院以94年度家催字第102號裁
    定准予公示催告之事實，有本院94年度家催字第102號裁定
    附卷可稽（見本院卷第30、31頁），復經本院依職權調取上
    開卷宗閱明屬實。
(二)祁耀午前邀同原告擔任連帶保證人向訴外人台灣中小企業銀
    行股份有限公司借款，並提供其所有上開房地為訴外人台灣
    中小企業銀行股份有限公司設定1,500,000元之本金最高限
    抵押權，嗣祁耀午於94年2月9日死亡，經原告於95年1月18
    日代祁耀午清償積欠訴外人台灣中小企業銀行股份有限公司
    之前開債務後，乃經訴外人台灣中小企業銀行股份有限公司
    之受讓而取得前開債權等相關權利，並經辦畢抵押權變更登
    記在案，嗣原告乃向本院聲請拍賣前開抵押物，經本院以95
    年度執字第15391號拍賣抵押物強制執行事件受理，而祁耀
    午前開建物前騎樓及後院共二個車庫亦經併付拍賣，迄經訴
    外人張瓊分於96年4月26日拍定，並經本院於96年5月15日核
    發不動產權利移轉證書，而拍賣所餘案款1,623,093元則業
    已發還被告之事實，有代位清償抵押權隨同移轉證明書、本
    院96年3月6日新院雲95執曾字第15391號拍賣公告、台灣高
    等法院96年度抗字第1039號民事裁定、本院民事執行處強制
    執行金額計算書分配表、本院民事執行處96年10月30日新院
    雲95執曾字第15391號函及本院民事執行處96年10月22日新
    院雲95執曾字第15391號通知等件附卷可憑（見本院96年度
    促字第10553號支付命令卷第14、21頁、本院卷第25至27頁
    、第47至49頁），復經本院依職權調取本院95年度執字第15
    391號執行卷核閱無訛。
四、得心證之理由：
    本件原告主張其所出資搭建之前開二個車庫因附合而增加祁
    耀午前開建物之價值，並使原告之財產減少，則被告自受有
    不當得利，而應返還原告出資搭建車庫之損害140,000元云
    云，惟此已為被告所否認，並以前揭情詞置辯，則本件所應
    審究之爭點厥為：(一)祁耀午所有前開建物之前騎樓及後院共
    二個車庫，是否為原告所出資興建？(二)若是，則原告所搭建
    之系爭二個車庫附合於祁耀午所有之上開建物，是否為無法
    律上原因之不當得利？茲論述如下：
(一)祁耀午所有前開建物之前騎樓及後院共二個車庫，是否為原
    告所出資興建？
    按當事人主張有利於己之事實者，就其事實有舉證之責任，
    民事訴訟法第277條前段定有明文。次按原告於起訴原因已
    有相當之證明，而被告於抗辯事實並無確實證明方法，僅以
    空言爭執者，當然認定其抗辯事實之非真正，而應為被告不
    利益之裁判（最高法院著有18年上字第1679號判例足資參照
    ）。查原告主張祁耀午所有前開建物之前騎樓及後院共二個
    車庫確為其所出資搭建等情，業據證人即搭建後院車庫之水
    泥工甲○○及證人即搭建系爭二個車庫之鐵工乙○○證述屬
    實（見本院卷第74頁、第95、96頁），並有原告所提之證明
    書及現況照片等件附卷可稽（見本院96年度促字第10553 號
    支付命令卷第7至10頁），而被告僅空言泛指原告前開主張
    不實，惟其並未能提出任何證據方法以實其說，揆諸前開說
    明，應認其此部分所辯，尚非足採，則原告此部分主張自堪
    信為真實。
(二)若是，則原告所搭建之系爭二個車庫附合於祁耀午所有之上
    開建物，是否為無法律上原因之不當得利？
  1.按無法律上之原因而受利益，致他人受損害者，應返還其利
    益，民法第179條前段定有明文。是不當得利之成立，須以
    無法律上之原因而受利益，致他人受損害為其成立要件，若
    當事人受有該等利益，並非無法律上之原因或未致他人受有
    損害者，自無不當得利之可言（最高法院93年度台上字第12
    6號判決要旨參照）；次按不當得利，須以無法律上原因而
    受利益者，致他人受損害為成立要件，此觀民法第179條規
    定即明。因給付而受利益者，倘該給付係依有效成立之債權
    契約而為之，其受利益即具有法律上之原因，尚不生不當得
    利問題（最高法院77年度台上字第165號判決、76年度台上
    字第1951號判決意旨參照）。蓋不當得利乃對於違反公平原
    則之財產變動，剝奪受益人所受利益，以調整其財產狀態為
    目的，受益人雖受利益，但他人之財產狀態未受影響，如仍
    得請求返還利益，反而違背調整不公平財產狀態之目的。
  2.經查，關於原告於祁耀午所有前開建物之前騎樓及後院搭建
    二個車庫使用之原因，乃據原告自承：「針對車庫興建，我
    跟祁耀午借他的前後院蓋車庫，祁耀午他也同意，我找工人
    來蓋，且錢是我自己出的，這是在89年9月時候蓋的。因為
    祁耀午無照也無車，因為我們家人口多比較有車庫之需求，
    所以才向他借。當初說好祁耀午家之水電、瓦斯費、自來水
    費、電話費及一般家裡維修費用（包含房子及車庫）由我支
    出，我們並要負責照顧他的生活，因為他單身沒有開伙，他
    若沒有到外面吃飯，就到我家用餐，前開水電等雜費從我跟
    他借土地以後都是我在繳。每個月祁耀午他收到費用單據，
    他拿給我，由我去繳，在當時祁耀午同意讓我繼續使用車庫
    ，用到我自己不想用為止。…」等語綦詳（見本院卷第68頁
    ），核與原告於聲請本院以95年度執字第15391號強制執行
    祁耀午所有前開房地之強制執行事件中，原告先後於96年5
    月14日所提強制執行聲報狀、96年5月24日所提強制執行聲
    明異議狀及96年6月15日所提民事抗告狀內所一致陳明：祁
    耀午同意原告在其所有前開建物前騎樓及後院搭建系爭二個
    車庫，作為停放車輛使用，雙方並約定由原告按月繳納祁耀
    午所有前開建物之水電費、電話費等雜費作為對價，則原告
    與祁耀午間有使用借貸及租賃之法律關係存在等語相符（見
    本院95年度執字第15391號強制執行卷第112、113頁、第119
    頁、台灣高等法院96年度抗字第1039號卷第7、8頁），並有
    原告所提之中華電信股份有限公司新竹營運處電話費收據、
    台灣省自來水公司各項費款收據、台灣省自來水公司水費（
    含代徵費用）繳核聯、台灣電力公司電費通知及收據等件附
    卷可稽（見本院96年度促字第10553號支付命令卷第11、12
    頁、第15至20頁），依此，則原告乃係與祁耀午約定由原告
    按月給付祁耀午所有前開建物所使用之水電費、電話費等雜
    費，作為祁耀午同意讓原告在其所有前開建物前騎樓及後院
    土地上搭建車庫使用之對價等情，自堪認屬實。
  3.按使用借貸為無償契約，而租賃為有償契約，當事人一方以
    物租與他方使用、收益，他方付予租金作為對價，不問名稱
    為何，皆為租賃（最高法院80年度台上字第78號判決亦同此
    見解）。查原告與祁耀午間既已於89年9月間約定由原告按
    月給付祁耀午所有前開建物所使用之水電費、電話費等雜費
    ，作為原告搭建車庫使用祁耀午所有土地之對價，而原告並
    隨即搭建系爭二車庫停放車輛使用，復依約按月為祁耀午繳
    納其所有前開建物之水電費、電話費等雜費等情，已如前述
    ，揆諸前開說明，堪認其等間就原告搭建車庫使用祁耀午所
    有之上開土地間，業已成立不定期之租賃關係。次按未定期
    限者，各當事人得隨時終止契約，民法第450條第2項前段定
    有明文。而查，出租人祁耀午業於94年2月9日死亡，其在台
    並無任何繼承人，被告依法乃為其法定遺產管理人，而原告
    於祁耀午死亡後，因代償而受讓取得訴外人台灣中小企業銀
    行股份有限公司對祁耀午之上開借款債權等相關權利，並辦
    畢抵押權變更登記後，已隨即於95年間聲請拍賣祁耀午所有
    之前開房地，嗣經訴外人張瓊分於96年4月26日拍定，並經
    本院於96年5月15日核發不動產權利移轉證書，而原告於上
    開執行程序中，對於執行法院於系爭執行標的之拍賣公告上
    所載明：系爭二車庫均因附合於系爭不動產上而成為不動產
    之一部分，故均在本院查封之範圍內，拍定後均點交等情，
    並未加以爭執，乃迄於訴外人張瓊分拍定並獲核發不動產權
    利移轉證書後，始具狀聲明異議主張其對系爭二車庫有使用
    借貸或租賃之占有使用權源，故系爭二車庫不應併付拍賣及
    點交云云，惟其聲明異議業經本院於96年5月29日以95年度
    執字第15391號裁定駁回，嗣雖經原告聲明不服提起抗告，
    惟亦經台灣高等法院於96年7月18日以96年度抗字第1039號
    裁定駁回其抗告而告確定，而原告乃即於96年9月6日向執行
    法院具狀聲請：其對於台灣高等法院駁回其聲明異議並未再
    予爭執，請求執行法院儘速核發分配案款等語，此有原告96
    年9月6日聲請狀附於本院95年度執字第15391號執行卷第155
    頁足稽，迄經拍定人即訴外人張瓊分聲請點交系爭房地後，
    原告亦已於96年11月6日前即自行解除其對系爭二車庫之占
    有，而將系爭二車庫連同占用之土地交還拍定人，此亦經本
    院調取本院95年度執字第15391號執行卷、本院96年度執聲
    字第222 6號聲請點交卷、台灣高等法院96年度抗字第1039
    號聲明異議卷閱明詳實，準此，原告既已於96年11月6日前
    即自行解除對承租土地之占有，而將所承租之上揭土地交還
    拍定人即訴外人張瓊分，自堪認原告與祁耀午間之租賃關係
    至遲已於96年11月6日終止。按承租人於租賃關係終止後，
    應返還租賃物。租賃物有生產力者，並應保持其生產狀態，
    返還出租人，民法第455條定有明文；次按於他人土地有建
    築房屋之租賃權或其他之權利，在其權利存續期間，房屋與
    基地固歸屬於各別之所有人，但其權利消滅時，房屋所有人
    既無使用基地之權，則除基地所有人自願留買該房屋或法律
    上別有規定外，房屋所有人當然有回復原狀，交還基地之義
    務（最高法院著有18年上字第2957號判例足資參照）。經查
    ，原告與祁耀午間就所承租上揭土地之租賃契約既已終止等
    情，業如前述，揆之前開說明，原告於前開租賃契約終止後
    ，既已無繼續占有使用所承租土地之合法權源，自應將所搭
    建之系爭二個車庫拆除，而將所占用之土地回復原狀後返還
    ，詎承租人之原告於前揭租賃關係終止後，並未依法拆除系
    爭二個車庫，任令其所搭建之系爭二個車庫因附合而成為系
    爭建物之一部分，並經原告自行解除對系爭二個車庫之占有
    後，而將系爭二個車庫連同所承租之土地一併交還拍定人即
    訴外人張瓊分，參諸首揭說明，原告所搭建之系爭二個車庫
    固因附合而成為祁耀午所有前開建物之一部分，惟此財產之
    變動乃係原告自己之行為所致，尚難認有何違反公平原則之
    財產變動情形，當無何不當得利可言，況此附合之原因，既
    係基於原告前向祁耀午承租土地之租賃關係所致，縱認祁耀
    午受有利益，亦認具有法律上之原因，而不構成不當得利，
    則原告前開主張尚非可取，被告上開所辯則堪信實在。
(三)綜上所述，原告所搭建之系爭二個車庫固因附合而成為祁耀
    午所有前開建物之一部分，惟此乃係基於原告前向祁耀午承
    租土地之租賃之法律關係所致，自非無法律上之原因等情，
    均詳如前述，自不構成不當得利。從而，原告依不當得利之
    法律關係，請求被告給付140,000元及自支付命令送達翌日
    起至清償日止，按年息百分之5計算之利息，為無理由，不
    應准許。又原告之訴既經駁回，則其假執行之聲請亦失所附
    麗，應併予駁回之。
五、本件事證已臻明確，兩造其餘攻擊防禦方法及未經援用之證
    據，經本院審酌後，核與本件之結論，不生影響，爰不一一
    贅述，附此敘明。
據上論結，本件原告之訴為無理由，依民事訴訟法第436條第2項
、第78條，判決如主文。
中    華    民    國    97    年    5     月    5     日
                  新竹簡易庭    法  官  高敏俐
以上正本係照原本作成。
如對本判決上訴，須於判決送達後20日內向本院提出上訴狀。
中    華    民    國    97    年    5     月    5     日
                                書記官  黎秀娟


司法院資訊處製作；財團法人民間司法改革基金會備份。
